【裁判字號】    97,台上,3612
【裁判日期】    970731
【裁判案由】    殺人
【裁判全文】
最高法院刑事判決            九十七年度台上字第三六一二號
上  訴  人  甲○○
上列上訴人因殺人案件，不服台灣高等法院花蓮分院中華民國九
十七年四月二日第二審判決（九十七年度上訴字第一二號，起訴
案號：台灣台東地方法院檢察署九十五年度偵字第二六一七、二
六一八號），提起上訴，本院判決如下：
    主  文
原判決撤銷，發回台灣高等法院花蓮分院。
    理  由
本件原判決撤銷第一審之科刑判決，改判仍依想像競合犯及刑法
修正前牽連犯等規定從一重論上訴人甲○○以共同殺人罪，處無
期徒刑，並宣告褫奪公權終身，及為相關沒收之諭知，固非無見
。
惟查：一、有罪判決書所記載之犯罪事實，為論罪科刑適用法律
之基礎，故凡於構成要件有關之重要事項，必須詳加認定，明確
記載，並於理由內敘明所憑之證據及認定之理由，始足為適用法
律之依據。若事實未有此記載，而理由加以說明，為理由失其依
據。如事實有此記載，理由未予說明，則為理由不備，按諸刑事
訴訟法第三百七十九條第十四款規定，其判決當然為違背法令。
原判決事實欄記載上訴人與其兄林進吉 (業經判處無期徒刑確定
）因生意及借款問題與林啟明發生糾葛，起意欲僱請殺手予以殺
害，林進吉乃於民國九十三年十二月初，經由江盈典（業經判處
有期徒刑十四年確定）、陳經成（通緝中）找得楊正輝（業經判
處無期徒刑確定）邀同李建宏（業經判處有期徒刑十五年確定）
，獲其應允。陳經成即於九十三年十二月下旬某日，在屏東縣潮
州鎮某公園內，將自己先前未經許可非法持有之菲律賓Shooters
Arms Manufacturing Incorporated廠製SAM型口徑0.45吋制式半
自動手槍一支及制式子彈十五顆（下稱系爭槍、彈）交付楊正輝
非法持有，並藏放於其所使用之自用小客車內，以備槍殺林啟明
時使用。嗣於九十四年二月八日下午五時二十分許，楊正輝、李
建宏二人依上訴人與林進吉等電話聯絡所告知林啟明之行蹤，而
在台東縣大武鄉省道台九線公路四二四公里往南十公尺處，由李
建宏持系爭槍、彈近距離朝林啟明連開七槍，分別命中林啟明之
雙手前臂、右腋下以及右腰部、右胸背部等處，致林啟明因出血
性休克而當場死亡等情；認上訴人所為係犯刑法第二百七十一條
第一項之殺人罪、槍砲彈藥刀械管制條例第七條第四項之未經許
可持有手槍罪及同條例第十二條第四項之未經許可持有子彈罪，
所犯各罪與林進吉、江盈典、楊正輝、李建宏、陳經成間，有犯
意聯絡及行為分擔，為共同正犯，並依想像競合犯、刑法修正前
牽連犯從一重之殺人罪處斷。然依原判決之認定，上訴人於楊正
輝、李建宏持槍殺害林啟明時既不在現場，則其對於陳經成、楊
正輝、李建宏等人持有系爭槍、彈部分，如何係知情，並與陳經
成、楊正輝、李建宏等人間具犯意聯絡及行為分擔關係，自應記
載審認明確，始足為適用法律之依據。原判決就此未於事實欄翔
實記載，理由內亦未詳敘認定之依據，其事實之認定及理由之說
明，即俱欠允洽。二、未經合法調查之證據，不得作為判斷之依
據，刑事訴訟法第一百五十五條第二項定有明文。又依同法第一
百六十五條第一項之規定：「卷宗內之筆錄及其他文書可為證據
者，審判長應向當事人、代理人、辯護人或輔佐人宣讀或告以要
旨。」第一百六十五條之一規定：「前條之規定，於文書外之證
物有與文書相同之效用者，準用之。（第一項）」「錄音、錄影
、電磁紀錄或其他相類之證物可為證據者，審判長應以適當之設
備，顯示聲音、影像、符號或資料，使當事人、代理人、辯護人
或輔佐人辨認或告以要旨。（第二項）」此為事實審法院於審判
期日對案內證據所應踐行之調查方法及程序，如未確實依照上開
法定調查方法，於審判期日踐行調查程序，而遽採為判決之基礎
，即難謂其判決於上開證據法則無所違背。原判決理由引用「台
東縣警察局大武分局處理相驗案件初步調查報告報驗書」、「台
東縣警察局偵辦林啟明遭槍擊命案現場勘察之光碟二片」，以認
定林啟明身體遭受槍擊傷及案發現場之情形（見原判決第八頁）
，但依原審九十七年三月十八日審判筆錄所載，上開證據資料均
未於審判期日，依前引規定踐行調查程序（隨案所附台灣台東地
方法院檢察署九十四年度相字第三三號相驗卷宗影本及同署九十
四年度偵字第三八八號影印卷內，亦無原判決所載之上揭證據資
料），即逕採為認定事實之依據，難謂已符上開證據法則。三、
「不起訴處分已確定或緩起訴處分期滿未經撤銷者，非有左列情
形之一，不得對於同一案件再行起訴：一、發現新事實或新證據
者。二、有第四百二十條第一項第一款、第二款、第四款或第五
款所定得為再審原因之情形者。」刑事訴訟法第二百六十條定有
明文。上訴人於九十七年一月八日在原審提出補呈上訴理由狀，
陳稱：本件係檢察官就林進吉等涉案部分先行起訴，上訴人部分
則因犯罪嫌疑不足而予以不起訴，檢察官復就上訴人為追加起訴
，並非發現有何新事證，其起訴之證據力過於薄弱等語（見原審
卷第八頁反面）。本件檢察官對上訴人之起訴，有無上訴人上開
指陳違背規定之情形，卷內資料並非周詳。原判決僅於理由說明
：「本件檢察官雖於林進吉等殺人案件第一審言詞辯論終結之後
始行追加起訴被告甲○○，惟追加起訴書已載明法定應記載事項
，屬一獨立之新訴，法院自應加以審理」等語（見原判決第七頁
），對上訴人上開於原審之所陳，究竟有無可採，未為審認說明
，自嫌理由欠備，難昭折服。以上或為上訴意旨所指摘，或為本
院得依職權調查之事項，應認原判決有撤銷發回更審之原因。又
：(1)上訴人與林進吉等人係於九十四年二月八日由共同正犯李建
宏等持系爭槍、彈著手殺害林啟明，其行為已在槍砲彈藥刀械管
制條例於九十四年一月二十六日修正公布之後，原判決理由竟謂
「被告行為後，槍砲彈藥刀械管制條例於九十四年一月二十六日
修正公布部分條文，並自公布日起第三日即自九十四年一月二十
八日起施行，其中槍砲彈藥刀械管制條例第七條第四項、第十二
條第四項規定之條次及法定本刑均未修正，自不生比較新舊法之
問題」云云（見原判決第一三頁），自屬贅語。(2)原判決事實欄
載稱：「嗣於九十四年二月七日晚間，楊正輝駕駛前揭小客車載
同李建宏攜帶上開槍、彈至台東縣與江盈典會面『商談殺害』林
啟明之事」，於理由則謂：「九十四年二月七日晚上，楊正輝復
駕駛前開小客車攜帶上揭槍彈，載同李建宏至台東與江盈典會面
，『商談如何動手教訓』林啟明之事」云云，所認商談內容，前
後矛盾不一。(3)原判決事實欄記載楊正輝持用之行動電話號碼為
0000000000，嗣則載為0000000000（見原判決第四頁第一四行、
同頁第二一行，後者為正確號碼）；另事實欄記載上訴人持用之
行動電話號碼為0000000000，理由欄卻載為0000000000（見原判
決第三頁第四點第四行、第七頁理由貳第一項，前者為正確號碼
），亦前後不一。案經發回，宜一併注意更正之。
據上論結，應依刑事訴訟法第三百九十七條、第四百零一條，判
決如主文。
中    華    民    國  九十七  年    七    月  三十一  日
                      最高法院刑事第十庭
                          審判長法官  邵  燕  玲
                                法官  李  伯  道
                                法官  孫  增  同
                                法官  吳      燦
                                法官  李  英  勇
      本件正本證明與原本無異
                                      書  記  官
中    華    民    國  九十七  年    八    月    五    日
                                                      Ｋ


司法院資訊處製作；財團法人民間司法改革基金會備份。
